臺灣新北地方法院民事裁定
110年度消債更字第562號
聲  請  人  陳奕愷  



上列當事人聲請消費者債務清理更生事件，本院裁定如下：
    主  文
聲請人乙○○自中華民國一一一年九月十五日下午三時起開始更生
程序。
命司法事務官進行本件更生程序。
    理  由
一、按債務人不能清償債務或有不能清償之虞者，得依本條例所
    定更生或清算程序，清理其債務；債務人無擔保或無優先權
    之本金及利息債務總額未逾新臺幣（下同）1,200萬元者，
    於法院裁定開始清算程式或宣告破產前，得向法院聲請更生
    。本條例所稱消費者，係指5年內未從事營業活動或從事小
    規模營業活動之自然人，前項小規模營業係指營業額平均每
    月20萬元以下者，消費者債務清理條例（下稱消債條例）第
    3條、第42條第1項、第2條第1項、第2項分別定有明文。又
    債務人對於金融機構負債務者，在聲請更生或清算前，應向
    最大債權金融機構請求協商債務清償方案，或向其住、居所
    地之法院或鄉、鎮、市、區調解委員會聲請債務清理之調解
    。債務人為前項請求或聲請，應以書面為之，並提出財產及
    收入狀況說明書、債權人及債務人清冊，及按債權人之人數
    提出繕本或影本，協商或調解成立者，債務人不得聲請更生
    或清算。但因不可歸責於己之事由，致履行有困難者，不在
    此限。亦為消債條例第151條第1項、第2項、第7項所明定。
    再按債務人可處分所得扣除自己及依法應受其扶養者所必要
    生活費用之餘額，連續三個月低於協商方案應清償之金額者
    ，推定有因不可歸責於己致履行有困難之事由，消債條例第
    151條第8項準用同條例第75條第2項規定甚明。又消債條例
    第151條第5項但書（現行法為第151條第7項但書）規定「因
    不可歸責於己之事由，致履行顯有重大困難」，並未附加「
    不可預見」之要件，亦即該事由並不以債務人「不可預見」
    為必要。該項但書規定情形，僅須於法院就更生或清算之聲
    請為裁判時存在即可，不以協商成立後始發生者為限，並與
    債務人於協商時能否預見無關。債務人於協商時縱未詳加思
    考、正確判斷，或可預見將來履行可能有重大困難而仍冒然
    簽約成立協商，亦不能據此即認其履行顯有重大困難係可歸
    責於債務人（司法院98年第1期民事業務研究會第24號司法
    院民事廳消費者債務清理條例法律問題研審小組意見參照）
    。再法院開始更生程序之裁定，應載明其年、月、日、時，
    並即時發生效力；法院裁定開始更生或清算程序後，得命司
    法事務官進行更生或清算程序，消債條例第45條第1項、第1
    6條第1項前段亦定有明文可參。再按消債條例第3條規定，
    不採現行破產法僅以「不能清償」為聲請破產之要件，債務
    人如具「不能清償之虞」亦可聲請更生或清算，而不必等到
    陷於「不能清償」之狀態，使債務人得以儘早利用更生或清
    算程式清理債務，重建經濟生活，債權人之權益並可受較大
    之滿足。所謂「不能清償」，指債務人因欠缺清償能力，對
    已屆期之債務，全盤繼續處於不能清償之客觀經濟狀態者而
    言；而「不能清償之虞」，係指依債務人之清償能力，就現
    在或即將到期之債務，有不能清償之蓋然性或可能性而言。
    易言之，債務人之狀態如置之不理，客觀上得預見將成為不
    能清償之情形而言，此將來發生不能清償之事實，不必達到
    高度之確信。至於債務人之清償能力，則包括財產、信用及
    勞力（技術），並不以財產為限，必須三者總合加以判斷仍
    不足以清償債務，始謂欠缺清償能力而成為不能清償。債務
    人之清償能力係處於流動性狀態，聲請時與法院裁定時之清
    償能力未必一致，應以法院裁定時為判斷基準時（司法院民
    事廳民國99年11月29日廳民二字第0990002160號第2屆司法
    事務官消債問題研討第4號消費者債務清理條例法律問題研
    審小組研審意見參照）。
二、本件聲請意旨略以：伊因家庭生活費用積欠無擔保或無優先
    權之債務總金額大約為2,362,516元，前於109年4月間與最
    大債權金融機構成立協商還款，惟伊因加班費減少及新冠肺
    炎疫情影響，及仍須扶養未成年子女及雙親之壓力下，致無
    力清償而致毀諾。又伊於5年內並未從事營業額平均每月20
    萬元以下之營業活動，復未經法院裁定開始清算程序或宣告
    破產，爰請求本院裁定准予更生等語。
三、經查：
  ㈠本件聲請人前依消債條例，與最大債權金融機構遠東國際商
    業銀行（遠東銀行）達成分期還款協議，雙方同意自109年4
    月10日起為首期繳款日，分180期，利率6.50%，每月繳納10
    ,047元之清償方案，嗣因聲請人未依約履行，經遠東銀行於
    110年6月通報毀諾等情，有臺灣臺北地方法院109年度司消
    債核字第3073號裁定、財團法人金融聯合徵信中心查詢當事
    人綜合信用報告回覆書、遠東銀行111年1月19日函文及本院
    公務電話紀錄等件在卷可參（見本院110年度消債更字第562
    號卷，下稱本院卷，第30頁至35頁、60頁、220頁）。聲請
    人復表示其於協商成立當時，任職於欣興電子公司，加班賺
    取加班費勉強可支付協商金額，惟於109年10月間公司發生
    火災，至其無法加班而收入頓減，雖向友人借錢支應，惟11
    0年5月間疫情嚴重，友人無法再借貸，且遠東銀行亦不同意
    辦理變更還款條件，聲請人不得已毀諾，並將名下車輛向合
    迪股份有限公司辦理第二次增貸，以清償車貸及積欠友人之
    欠款，始無法依約履行等情，業經聲請人陳述在卷，並提出
    新聞報導，勞工保險被保險人投保資料表等件為證（見本院
    卷第69頁、77頁、121頁）。是以，本件聲請人聲請更生可
    否准許，除須符合不可歸責於己之事由，致履行有困難之要
    件外，尚須審究聲請人現況是否有不能清償債務或有不能清
    償之虞之情事而定。
  ㈡就聲請人之財產與收入狀況，其名下無任何不動產，僅有營
    業用小客車1台（105年出廠），在中國信託銀行之存款餘額
    為1,835元、合作金庫銀行為27,019元；另聲請人名下尚有
    富邦人壽有效保險等節，業據聲請人提出全國財產稅總歸戶
    財產查詢清單、帳戶查詢明細暨存摺與內頁、行照、及保險
    資料等件在卷可查（見本院卷第78頁、93頁至118頁、122頁
    、141頁至192頁）。又聲請人主張其於108年12月至111年4
    月間任職於欣興電子股份有限公司，底薪約4萬元，加計加
    班費後可達5萬元至6萬元，惟加班並非固定，嗣因腳部受傷
    無法負重而離職；111年4月26日至4月29日至萬事達開發有
    限公司工作，薪資為5,135元，110年5月30日迄今於萬隆興
    企業有限公司任職，每月薪資46,822元等情，業據聲請人自
    承在卷，並提出107至109年度綜合所得稅各類所得資料清單
    、勞工保險被保險人投保資料表、薪資表等件可佐（見本院
    卷第122頁至124頁、193頁至197頁、232頁至234頁、239頁
    、240頁），堪信為真實。本院審酌上情，認聲請人目前每
    月可處分所得，應以其所陳報薪資收入46,822元計算為適當
    。又聲請人陳明下班後另偶爾兼職開計程車，惟收入數額無
    書證可提呈等語，則聲請人倘就此有多餘收入，應適當提出
    於更生方案清償，始為合理，附此敘明。
　㈢按債務人生活所必需，以最近一年衛生福利部或直轄市政府
    所公告當地區每人每月最低生活費1.2倍計算其數額並應斟
    酌債務人之其他財產；受扶養者之必要生活費用，準用第一
    項規定計算基準數額，並依債務人依法應負擔扶養義務之比
    例認定之；債務人聲請更生或清算時所提財產及收入狀況說
    明書，其表明每月必要支出之數額，與本條例第64條之2第1
    項、第2項規定之認定標準相符者，毋庸記載原因、種類及
    提出證明文件，消債條例第64條之2第1、2項及消債條例施
    行細則第21條之1第3項分別定有明文。聲請人主張每月個人
    必要生活費用為依政府公告之最低生活費標準定之，核與消
    債條例第64條之2所定依新北市政府公告111年每人每月最低
    生活費15,600元之1.2倍即18,960元相符，應屬合理可採。
    至聲請人主張須與兄長1人共同撫養父親陳民祥、母親郭秀
    枝，其須負擔扶養費共計18,960元，並提出戶籍謄本、全國
    財產稅總歸戶財產查詢清單、及綜合所得稅各類所得資料清
    單等件在卷可憑（見本院卷第119頁、125頁至131頁）查聲
    請人之父陳民祥為46年5月生，已逾勞動年齡，名下有新北
    市鶯歌區房屋2筆及土地1筆，除自住戶籍房屋以外不動產公
    告現值僅31,400元，又參酌其年齡及收入狀況，每月得領取
    退休金約1萬元，應認尚有扶養之必要；另聲請人之母郭秀
    枝為49年3月生，除股票股利所得外，並無其他固定收入，
    堪認其確有受聲請人扶養之必要；從而，本件聲請人負擔雙
    親之扶養費，扣除父親之退休金1萬元後，扶養義務人每月
    須實際支出之扶養費用應為27,920元（計算式：18,960元－1
    0,000元＋18,960元＝27,920元），是聲請人每月支出之父母
    扶養費，經與聲請人之兄長1人分攤後之數額應為13,960元
    （計算式：27,920元÷2＝13,960元），逾此部分之費用，應
    予剔除。又聲請人陳稱每月尚須負擔未成年子女陳○齊、陳○
    逸（分別為104年、107年生）扶養費各9,480元，業據提出
    戶籍謄本、全國財產稅總歸戶財產查詢清單、及綜合所得稅
    各類所得資料清單等件在卷可憑（見本院卷第119頁、249頁
    至252頁），堪認其等確有受聲請人扶養之必要，而聲請人
    主張支出之扶養費，復未逾消債條例第64條之2第2項所定受
    扶養者之必要生活費用（即新北市111年度每人每月最低生
    活費之1.2倍）經與其他扶養義務人即聲請人配偶分攤後之
    數額，亦應合理可採。
　㈣準此，聲請人每月可處分所得46,822元，扣除必要生活費用1
    8,960元及扶養費32,920元，已無餘額，顯已連續三個月低
    於前開與遠東銀行協商之月還款10,047元之清償方案，是依
    前揭民事業務研究會結論及消債條例第151條第8項準用同條
    例第75條第2項規定，聲請人因收入不足支應協商金額而毀
    諾，自屬有不可歸責於己之事由。再衡以聲請人目前收入狀
    況，較之尚欠債務總額，即聲請人所積欠債務總額暫以全體
    金融機構債權人向本院陳報之債權額1,198,492元計算（即
    ：遠東國際商業銀行353,840元＋兆豐國際商業銀行121,135
    元＋甲○（台灣）商業銀行679,813元＋合作金庫商業銀行43,7
    04元＝1,198,492元），另尚有合迪股份有限公司陳報有擔保
    債權1,142,240元之車貸（見本院卷第212頁至218頁），以
    聲請人之財產及收入，並其積欠多筆債務之情形以觀，堪認
    其客觀上已處於因欠缺清償能力而不足以清償債務之經濟狀
    態。是以，本院依據聲請人目前現況、財產、勞力及信用等
    清償能力為綜合判斷，其積欠債務數額顯非得在短期內完全
    清償，本件足堪認定聲請人應具有消債條例第3條所規定「
    債務人不能清償債務」之情形。
四、綜上所述，本件聲請人為一般消費者，其有無法清償債務之
    情事，又所負無擔保或無優先權之本金及利息債務總額並未
    逾1,200萬元，復未經法院裁定開始清算程序或宣告破產，
    並查無消債條例第6條第3項、第8條或第46條各款所定駁回
    更生聲請之事由存在，從而，聲請人本件更生之聲請，洵屬
    有據，應予准許，並命司法事務官進行本件更生程序。
五、至於聲請人於更生程序開始後，應另提出足以為債權人會議
    可決或經法院認為公允之更生方案以供採擇（至聲請人現仍
    依約償還車貸部分，因此非屬消債條例施行細則第21條之1
    第1項所定之必要支出，聲請人應盡所能節約支出，更加努
    力工作以增加還款之成數及總金額，並提出合理之更生方案
    ），俾免更生程序進行至依消債條例第61條規定應行清算之
    程度。而司法事務官於進行本件更生程序、協助債務人提出
    更生方案時，應依債務人之薪資變化、社會常情及現實環境
    衡量債務人之償債能力，並酌留其生活上應變所需費用，進
    而協助債務人擬定允當之更生方案，始符消債條例重建債務
    人經濟生活之立法目的，附此敘明。
六、依消債條例第11條第1項、第45條第1項、第16條第1項，裁
    定如主文。
中　　華　　民　　國　　111 　年　　9 　　月　　15　　日
                  民事第二庭  法  官  宋泓璟
以上正本係照原本做成。
本件裁定不得抗告。
本裁定已於111年9月15日下午3時公告。
中　　華　　民　　國　　111 　年　　9 　　月　　15　　日
                              書記官  鄧筱芸